臺灣高等法院高雄分院刑事判決　　　　　　　　　　　九十年度上訴字第九九四號
　　上　訴　人　臺灣高雄地方法院檢察署檢察官
　　被　　　告　丙○○
右上訴人因被告誣告案件，不服臺灣高雄地方法院八十九年度訴字第二二號中華民國
九十年五月二十五日第一審判決（起訴案號：臺灣高雄地方法院檢察署八十八年度偵
字第七五九一號；移送併辦案號：同署八十八年度偵續字第三八九號），提起上訴，
本院判決如左：
      主  文
上訴駁回。
      理  由
一、公訴意旨略以：被告丙○○明知八十三年二月五日並未交付現金新台幣（下同）
    五百萬元予乙○○，而係交付八十三年二月七日到期面額五百萬元支票作為土地
    買賣之訂金，竟意圖使乙○○受刑事處分，於八十六年八月十一日具狀向台灣高
    雄地方法院檢察署告訴乙○○侵占該五百萬元現金，因認被告丙○○涉有刑法第
    一百六十九條第一項之誣告罪嫌等語。
二、按犯罪事實應依證據認定之，無證據不得推定其犯罪事實，又不能證明被告犯罪
    或其行為不罰者，應諭知無罪之判決，刑事訴訟法第一百五十四條及第三百零一
    條第一項分別定有明文。又按誣告罪之成立，須其申告內容完全出於憑空捏造虛
    構，若所申告尚非全然無因，或懷疑有此事實而為申告，祇因缺乏積極證明致被
    誣告人不受訴追處罰者，雖不能證明其所訴係屬實在，然尚無積極證據證明其確
    係故意虛構者，則告訴人本缺乏誣告之故意，尚難遽以誣告罪責論處（最高法院
    四十三年臺上字第二五一號、四十四年臺上字第八九二號、四十六年臺上字第九
    二七號判例意旨可參）。
三、公訴人認被告丙○○涉有前揭誣告罪嫌，係以被告對於交付告訴人乙○○之五百
    萬元來源供述不一為據。惟訊據被告否認有何誣告犯行，辯稱：伊於八十三年二
    月五日確至乙○○住處，將五百萬元現金交予乙○○簽收，並由其簽具收據為證
    ，至於另一紙八十三年二月七日五百萬元支票則係由乙○○、甲○○夫婦於八十
    三年二月七日至伊公司，由公司會計林玉玲開立，由伊交付，乙○○嗣於另案審
    理時否認收受前開五百萬現金，伊才提出侵占告訴，伊無誣告犯意等語。經查：
  (一)本件被告與告訴人乙○○及其夫甲○○間，就坐落高雄縣仁武鄉○○段五一三地
    號土地，所約定究係土地所有權之買賣或係土地抵押權之移轉？雖告訴人甲○○
    於原審陳稱上開五百萬元並非買賣該筆土地之價款，僅係移轉設定於該土地之抵
    押權之對價云云，然系爭土地原所有權人為案外人吳明文、吳明達、謝明得三人
    ，其後設定第三順位抵押權一千二百三十萬元予乙○○，而吳明文、吳明達二人
    事後就該系爭土地授權謝明得辦理產權移轉（即土地買賣），此有土地所有權狀
    三份（見原審卷第二三一致二三三頁）、授權書二份（見原審卷第二三五、二三
    六頁），已用印完畢之土地買賣同意書、土地買賣所有權移轉契約書、土地登記
    申請書、土地增值稅申請書、印鑑證明、戶籍謄本等件（見原審卷第二三七至二
    六三頁）在卷可稽，而謝明得復又授權告訴人甲○○就系爭土地處理買賣事宜，
    亦據證人謝明得於原審到庭證述在卷（見原審卷第二九七頁），而告訴人乙○○
    確有就系爭土地之所有財產處理權移轉予被告，並約定配合順利過戶於指定人之
    名字，同意協助新所有權人轉讓出售等事宜，此亦有產轉移轉同意書一紙附卷（
    見本院卷第二四六頁），復參以告訴人甲○○於原審亦已陳明「原審八十四年度
    重訴字第二０號卷宗內所附之土地買賣所有權移轉契約書、土地增值稅申報書，
    確係地主授權去處理」等語（見原審卷第二二０頁），足認被告與告訴人乙○○
    及其夫甲○○間，就上開土地所為之約定應為土地所有權之買賣，而非僅關於告
    訴人原有抵押權之移轉甚明。至於被告與告訴人就前開土地買賣之約定價款一節
    ，告訴人係稱二千一百萬元，被告則稱二千九百萬元，但其二人於本院審理中均
    坦認雙方並未訂立土地買賣契約書「意指無總價約定之文書證據」之事實（見本
    院卷第二六七頁），而本件訟爭標的係指「被告於八十三年二月五日有無交付五
    百萬元現金？」，則土地買賣總價價款究係若干，業與本件認定事實無涉，自毋
    庸調查認定，合先敘明。
  (二)被告所供「於八十三年二月五日係交付乙○○五百萬元現金」一節，係以告訴人
    所提該日由乙○○所簽名之收據（見偵查卷第三九頁），內容載明：「茲收到丙○○付座落高雄縣仁武鄉○○段五一三地號土地壹筆之財產處理轉移權，訂金新
    台幣伍佰萬元整無誤，恐口說無憑．特立此書為證」，且告訴人乙○○及甲○○
    對於此收據之真正並無爭執，而立據日期為八十三年二月五日，故被告主張其於
    八十三年二月五日有交付五百萬元予乙○○一節，顯非無據，依舉證責任分配原
    則，自應由告訴人負舉證之責（最高法院八十九年度台上字第二五六三號判決意
    旨可供參照，見原審卷第二二四頁），故被告於另案民、刑事訴訟程序中，雖對
    於五百萬元資金來源曾經供述不一，但被告既已舉出前開告訴人簽認之收據文書
    證據，自難單以被告所供資金來源前後細節有所未合，逕認被告所陳「有將五百
    萬元現金交付告訴人乙○○」一節，即屬捏造虛構。
  (三)告訴人雖稱八十三年二月五日所收之物，係同年二月七日五百萬元支票一紙（並
    非現金）云云，然告訴人既稱前開收據所載訂金，係指收受五百萬元支票，為何
    不將「支票」或「支票號碼」等足以表徵所收之物係屬支票之文意，載明於收據
    上，且按諸一般社會客觀認知之常態，僅記載收受若干元之文意，顯指收受現金
    而言，若係另指收受支票等物，理應另行註明「支票」或「支票號碼」為是。又
    告訴人亦坦認其另收受被告簽發之二紙支票「五百萬元、一百八十萬元，見原審
    卷第四十頁支票影本」，均未要求寫收據或任何憑證，都有兌現等語（見原審卷
    第二二頁），但為何於八十三年二月五日收受同樣係屬支票之五百萬元，卻簽具
    收據且未另行註明「支票」等同意文字，是告訴人主張前開收據所載訂金，係屬
    五百萬元支票，而非現金等語，亦與社會常態情節不合。
  (四)被告所辯八十三年二月七日五百萬元支票，係由公司會計林玉玲開立之事實，業
    據本院調閱高雄、台東縣、市警察局署名「林玉玲」口卡片，供被告指認後傳訊
    到庭證實無誤（見本院卷第二三六頁），並有證人林玉玲當庭筆跡核與卷附支票
    字跡相符在卷（見本院卷第二四五頁、原審卷第四十頁），另證人林玉玲於本院
    調查中亦證稱「前述五百萬元支票平行線已劃掉，等於現金，不是事先開立，係
    當天開票」等語（見本院卷第二三九頁），復參以告訴人乙○○所簽前開產轉移
    轉同意書（見本院卷第二四六頁），其上日期核與收據同日，而告訴人甲○○亦
    陳明此係八十三二月五日當日簽立等語（見本院卷第二四一頁），則告訴人縱於
    二月五日收受等同現金之五百萬元支票，但終究尚未兌領五百萬元現金（告訴人
    自承係二月七日兌領），卻已於同意書載明「土地之所有財產處理權移轉予被告
    ，並約定配合順利過戶於指定人之名字，同意協助新所有權人轉讓出售」等事宜
    ，亦與常情相左；雖告訴人另執證人楊碧月於原審八十四年易字第三六０三號詐
    欺案件中證言「二月五日丙○○打電話來說，他付五百萬元訂金，開了二月七日
    支票給人家，叫我提二百五十萬元給他」，及聲請傳訊證人吳橙祈（見本院卷第
    三五頁）為憑，然證人楊碧月與吳橙祈係屬夫妻，而吳橙祈與被告間於當時本有
    返還價款民事訴訟（見偵查卷第十六頁判決理由），雙方利害關係對立，渠等證
    言之證據證明力薄弱，在乏其他證據佐認情形，自難徒以渠等證詞據以推論被告
    於八十三年二月五日係交付支票，而非現金，是證人吳橙祈部分，本院認已無傳
    喚調查必要。此外本院委請法務部調查局對於被告實施測謊鑑定，經該局以控制
    問題法及混合問題法等測謊方法，測謊結果「當天被告是帶五百萬現金去告訴人
    家，當天被告是交付五百萬元現金給告訴人夫婦等問題，研判被告未說謊」，此
    有該局九十一年一月二十一日調科參字第０九一二三０一六一八０號測謊報告書
    一份在卷可稽（見本院卷第一七七頁），益徵告訴人所指被告所稱「其於八十三
    年二月五日係交付乙○○五百萬元現金」一節，係屬虛構誣告，顯乏積極證據佐
    認。
四、綜上所述，被告主張其於八十三年二月五日有將五百萬元現金交付告訴人乙○○
    一節，尚無具體事證足以證明係屬捏造虛構，自難僅以被告對此資金來源供述不
    一，遽認被告係完全虛構有將現金五百萬元交付告訴人乙○○而有誣告之故意，
    揆諸前揭說明，無從憑此遽論被告誣告罪責。此外，復查無其他積極證據足以證
    明被告有何前揭被訴誣告犯行，從而原審以不能證明被告犯罪，依法諭知被告無
    罪。核其認事用法並無違誤，公訴人循告訴人請求，提起上訴略稱「原審就買賣
    價金認定與另案認定不符，又雖有前開收據，仍應由被告舉證證明，而被告就其
    交付五百萬元現金之舉，與常情不合且就來源供述不一，被告誣告犯行明確」等
    語，指摘原判決不當，為無理由，應予駁回。
五、移送併辦部分（八十八年度偵續字第三八九號）略以「被告於八十六年十月間，
    亦明知其於八十三年二月五日未另交付五百萬元現款，卻具狀告訴甲○○涉及偽
    證，因認被告此部份亦涉有誣告罪嫌，此與被告前揭被訴部分有連續犯關係」等
    語，然被告前揭被訴誣告部分，既應為無罪之諭知，自難認與併案部分有何連續
    犯之裁判上一罪關係，是併辦部分應退由檢察官依法處理，附此敘明。
據上論斷，應依刑事訴訟法第三百六十八條，判決如主文。
本案經檢察官張其主到庭執行職務。
中    華    民    國     九十一     年       四       月      二十二    日
                              臺灣高等法院高雄分院刑事第六庭
                                  審判長法官  王憲義
                                        法官  謝靜雯
                                        法官  張意聰
右正本證明與原本無異。
如不服本判決應於收受本判決後十日內向本院提出上訴書狀，其未述上訴理由者，
並得於提起上訴後十日內向本院補提理由書狀（均須按他造當事人之人數附繕本)「
切勿逕送上級法院」。
                                      書記官  王婉蓉
中    華    民    國     九十一     年       四       月      二十四    日
                                                                        Ｑ
